【裁判字號】    92,台上,496
【裁判日期】    920129
【裁判案由】    強盜
【裁判全文】
最高法院刑事判決                                九十二年度台上字第四九六號
    上  訴  人  乙○○
                甲○○
右上訴人等因強盜案件，不服台灣高等法院中華民國九十一年十月二十二日第二審更
審判決（九十一年度上更(一)字第一九號，起訴案號：台灣士林地方法院檢察署八十九
年度偵字第三七五八、三八七六、四六四二號），提起上訴，本院判決如左：
    主  文
原判決關於乙○○、甲○○部分撤銷，發回台灣高等法院。
    理  由
本件原判決認定上訴人乙○○、甲○○與常維同三人因償債或缺錢花用，而夥同張朝
亮、劉榮馴、王大可、姜大立、曹潤生、趙喜平及年籍姓名不詳綽號「阿財」與「小
白」之成年男子，共同基於意圖為自己不法所有之以犯強盜罪為常業之犯意聯絡，於
如原判決附表壹所示之時、地，或二人、或三人、或四人一組，由張朝亮分持於民國
八十八年間所購得具殺傷力之改造模型槍（以德制八厘米模型半自動手槍、將槍管內
阻鐵車通槍管改造而成）、具殺傷力之改造子彈十六顆（均係具直徑約９ｍｍ之金屬
彈頭之土造子彈）、改造子彈七顆（均係由玩具子彈加裝直徑約８ｍｍ之金屬彈頭改
造而成），及在不詳地點購得類似九０不詳材質手槍（因未扣案，致無法證明具殺傷
力），其他參與之人或分持其等所有之西瓜刀、螺絲起子等物，共同以強暴致使他人
無法抗拒之方式，強取吳淑蘭等人之財物，並趁機逼迫吳淑蘭等人說出金融卡密碼，
持以盜領得存款多次（有關之犯罪行為人、犯罪時間、地點、被害人、犯罪方法及犯
罪所得均詳如原判決附表壹所示），強盜所得財物除已起獲部分發還被害人外，餘則
由參與之人朋分或變賣花用完盡，僅甲○○於八十九年三月三十一日將強盜如原判決
附表壹編號十部分所分得之現金新台幣（下同）十三萬元存入郵局，以避免追緝。迄
八十九年四月十一日下午五時三十分許，為台北市政府警察局刑事警察大隊、內政部
刑事警察局、台北市政府警察局士林分局及電信警察第一中隊專案小組人員，在台北
縣新店市○○街四十三號前查獲甲○○並循線查知上情，並先後在台北縣新店市○○
路十二號九樓取出甲○○之郵局存簿一本，在台北縣土城市○○街七十三巷一號三樓
卓建良住處起出部分強盜所得財物，在台北市○○區○○街三十九號二樓取出如原判
決附表貳所示之槍彈，及如原判決附表參所示其等所有供犯罪所用或預備供犯罪所用
之物等情。因而撤銷第一審關於上訴人二人部分之判決，改判論處上訴人二人共同以
犯強盜罪為常業（均累犯）罪刑，並以上訴人二人被訴如原判決理由欄七所載部分，
不能證明上訴人二人犯罪，因公訴人認此部分與有罪部分有裁判上一罪之關係，而不
另為無罪之諭知，固非無見。
惟查：(一)、依刑事訴訟法第三十五條第一項、第二項規定：被告之直系血親於起訴後
，得向法院以書狀或於審判期日以言詞陳明為被告之輔佐人；輔佐人得在法院陳述意
見。又依同法第二百七十一條第一項規定，審判期日應通知輔佐人。其立法目的，在
增強被告在刑事訴訟程序上之防禦能力，輔助其為訴訟行為俾與檢察官或自訴人立於
平等之地位，而受法院公平之審判，法院於訴訟程序之進行，對於此項輔佐權之實踐
，自不得恣意漠視，否則即不足以維護程序正義。甲○○之父朱鳳池於九十一年二月
十九日具狀陳明為甲○○之輔佐人，有聲請狀在卷可稽（原審卷第九十頁）。乃原審
於九十一年十月八日審判期日，未通知該輔佐人到庭，予以陳述意見之機會，即行辯
論終結，並定期宣判，依照前開說明，其所踐行之訴訟程序，顯於法有違。(二)、有罪
判決書之事實一欄，為判斷其適用法令當否之準據，法院應將依職權認定與論罪科刑
有關之事實，翔實記載，然後於理由內逐一說明其憑以認定之證據，並使事實認定與
理由說明，互相適合，方為合法。倘事實認定與理由說明，不相一致，或事實與理由
欄內之記載，前後齟齬，按諸刑事訴訟法第三百七十九條第十四款後段規定，均屬判
決理由矛盾之當然違背法令。(1)、原判決事實欄認定上訴人二人與張朝亮共同為如原
判決附表壹編號九之犯行，是否並未認定有綽號「阿財」之人參與該部分之犯行？乃
原判決理由欄復又說明：附表壹編號九常業強盜及違反槍砲彈藥刀械管制條例部分，
上訴人二人與張朝亮、「阿財」間，分別各有犯意聯絡及行為分擔，皆各為共同正犯
（原判決第十一頁第十一至十五行）。(2)、原判決事實欄記載上訴人二人為如原判決
附表壹編號九、十部分之犯行，均由張朝亮持扣案具殺傷力之改造模型槍等情，是否
認定上訴人二人於為上開犯行時並未持有子彈？乃原判決理由欄復又說明：上訴人二
人夥同張朝亮持模型槍及子彈強盜他人財物，核其等所為均係犯槍砲彈藥刀械管制條
例第十二條第四項未經許可持有子彈罪（原判決第十頁第十至十三行）。其事實欄之
記載與理由欄之說明，不盡一致，尚有未合。上訴意旨指摘原判決關於上訴人二人部
分不當，尚非全無理由，應認就該部分仍有撤銷發回更審之原因。原判決理由欄七所
載關於上訴人二人不另為無罪諭知部分，基於審判不可分之原則，併予發回，附此敘
明。
據上論結，應依刑事訴訟法第三百九十七條、第四百零一條，判決如主文。
中      華      民      國    九十二    年      一      月    二十九    日
                              最高法院刑事第三庭
                                  審判長法官  董  明  霈
                                        法官  林  茂  雄
                                        法官  王  居  財
                                        法官  張  祺  祥
                                        法官  洪  清  江
      右正本證明與原本無異
                                              書  記  官
中      華      民      國    九十二    年      二      月     十三     日


司法院資訊處製作；財團法人民間司法改革基金會備份。
